【裁判字號】    99,上訴,2116
【裁判日期】    990810
【裁判案由】    誣告
【裁判全文】
臺灣高等法院刑事判決                99年度上訴字第2116號
上  訴  人  臺灣板橋地方法院檢察署檢察官
被      告  乙○○
選任辯護人  徐景星律師
            鄭智元律師
            周信亨律師
上列上訴人因被告誣告案件，不服臺灣板橋地方法院98年度訴字
第4530號，中華民國99年4月19日第一審判決（起訴案號：臺灣
板橋地方法院檢察署98年度偵字第13591號），提起上訴，本院
判決如下：
    主  文
上訴駁回。
    理  由
一、起訴意旨略以：被告乙○○與甲○○因債務糾紛而諸多嫌隙
    ，詎乙○○竟基於使甲○○受刑事追訴處罰之犯意，明知甲
    ○○未曾對其為何恐嚇危安之犯行，仍於民國97年8月18日
    晚上7時20分許，在臺北縣政府警察局蘆洲分局五股分駐所
    內，向有偵查犯罪權限之承辦員警彭達鉦虛構：甲○○於97
    年6月23日上午8時26分許，在臺北縣五股鄉○○路某處，以
    0000000000號行動電話傳送：「欠你的錢我不會還的我有去
    驗傷說是你打我的怎樣你沒折的對啦開巴啦票給你你又奈我
    何欠我跟阿為五萬我們都敢打段他的手腳我還會怕你，幹在
    討錢的話你的服務處小心被開槍，你出門要小心我和阿為警
    察都抓不到我們幹你娘我們就是不還錢你沒有我們的法度，
    你現金借我沒有人看到你說的沒有人信我被你遇到我叫你載
    我回你的服務處也是我設計的跟你回服務處我早就與阿為在
    自強路茶室喝酒車子故意放再那，就是在等你，我們早就設
    計十幾天只是你好運沒來，我們早就知道你會找到我，是我
    故意讓你找到的早就計畫好不想還錢設的洞，給你跳，我們
    傷是自己叫別人打，告你也是計畫好的誰叫你有錢又開保時
    捷我就是一百五不還，還要告你，你不拿一、二百萬給我我
    還要告的你屁滾尿流，傷是我自己叫人弄得三天之內沒二百
    萬來花我還會進一步的設計你你小心喔打斷欠我五萬的人手
    腳我還會把你看在眼裡嗎不要跟我沒大沒小，在三天內二百
    萬沒有準備好拿來給我，我就不要設計你不然的話辦公室被
    開槍被砸車子被開槍不要說是我，是我作的是我設計你又能
    怎樣，如果上法院的話可能要五百萬我才會放過你誰叫你是
    主委又有錢算你衰我這些日子欠錢，你想一下錢你有腦袋我
    有」等加害生命、身體惡害通知之簡訊予乙○○之情節，而
    誣告甲○○涉嫌恐嚇危安罪嫌。因認被告乙○○涉犯刑法第
    169條第1項之誣告罪嫌。
二、按犯罪事實應依證據認定之，無證據不得認定犯罪事實，刑
    事訴訟法第154條第2項定有明文。又犯罪事實之認定，應憑
    真實之證據，倘證據是否真實尚欠明確，自難以擬制推測之
    方式，為其判斷之基礎；而認定犯罪事實之證據係指足以認
    定被告確有犯罪行為之積極證據而言，該項證據自須適合於
    被告犯罪事實之認定，始得採為斷罪之資料，最高法院著有
    53年台上字第656號、29年上字第3105號判例。且刑事訴訟
    上證明之資料，無論為直接或間接證據，均須達於通常一般
    之人均不致有所懷疑，而得確信其為真實之程度，始得據為
    有罪之認定，若其關於被告是否犯罪之證明未能達此程度，
    而有合理懷疑之存在，致使無從形成有罪之確信，根據「罪
    證有疑，利於被告」之證據法則，即不得遽為不利被告之認
    定，亦有最高法院76年度台上字第4986號判例可稽。再我國
    刑事訴訟制度業已修正為以當事人進行主義為主，職權進行
    主義為輔，檢察官立於原告之地位，其對於被告之犯罪事實
    ，本負有積極舉證之義務，且刑事被告原無自證無罪之義務
    ，其在訴訟上所為之辯解，只須達於對起訴事證提出合理質
    疑之程度為已足，檢察官如對於被告所為之辯解仍有爭執，
    即應依照刑事訴訟法第161條之規定，自負積極舉證之責，
    此核先敘明。
三、起訴意旨認被告乙○○涉有誣告罪嫌，無非以：上揭事實業
    據證人甲○○、陳銘元指證明確，且有原審97年度訴字第50
    60號刑事判決書及0000000000號電話通聯紀錄、臺北縣政府
    警察局蘆洲分局五股分駐所97年8月18日警詢筆錄、簡訊翻
    拍照片、指認照片等，為其主要論據。
四、訊據被告乙○○堅詞否認有何上揭誣告犯行，並辯稱：我固
    然有對甲○○提出告訴，而所提出之相關簡訊內容並不是我
    變造而來，我是根據合理的懷疑才提出告訴，並無誣告甲○
    ○的意思等語。
五、經查：
（一）被告確有於上揭時、地，向有偵查犯罪權限之承辦員警彭
      達鉦對甲○○提出告訴，並指訴甲○○有於97年6月23日
      上午8時26分許，在臺北縣五股鄉○○路某處，以0000000
      000號行動電話傳送予被告上述簡訊內容乙節，業據被告
      自承在卷，且有受理各類案件紀錄表、報案三聯單、0000
      000000號電話通聯紀錄、臺北縣政府警察局蘆洲分局五股
      分駐所97年8月18日警詢筆錄、簡訊翻拍照片、指認照片
      等附卷足憑（見97年度偵字第31035號卷第4至6、7至9、1
      0至11、14、26、27頁），並經原審勘驗簡訊內容無訛，
      有原審99年2月8日勘驗筆錄可稽（見原審卷第39至41頁）
      。而被告提出告訴甲○○涉有上述犯罪事實，業經臺灣板
      橋地方法院檢察署檢察官不起訴處分在案，有該署97年度
      偵字第31035號不起訴處分書可憑，是此部分之事實，應
      可認定。
（二）證人甲○○固陳稱：我並未以行動電話發簡訊恐嚇被告，
      是被告於97年6月20日，強押我至五股山區途中，強行取
      走我所有之門號0000000000號行動電話1支云云（見97年
      度偵字第27374號卷第40頁、原審卷第83至84頁）；且經
      證人李豪維於原審97年度訴字第5060號案件審理時結證在
      卷（見原審97年度訴字第5060號98年2月19日審理筆錄）
      。惟查，該行動電話係由林春燕於97年1月21日申辦啟用
      ，於97年11月28日停機，該門號於97年6月後無補發SIM
      卡情事，客戶於97年8月25日至門市聲明未申請該門號，
      有遠傳電信股份有限公司98年1月5日、98年7月17日遠傳
      （企管）字第09700208437號函、第00000000007號函及所
      附門號資料表及門號申請書等在卷可憑（見97年度偵字第
      31035號卷第74、94、95頁、見原審卷第54至56頁）。倘
      該門號之行動電話果為甲○○所有，並遭被告於97年6月2
      0日凌晨押送其至五鼓山區途中強行取走，其為維護己身
      權益，應於脫離被告控制後，儘速辦理停機或作廢原SIM
      卡，換補新SIM卡，豈有放任不顧，既不換補SIM卡，亦未
      見有何即時將門號停機之舉措，實乖違常情，未可遽信。
      況就甲○○指稱被告剝奪行動自由及恐嚇危安全等部分，
      因證人李豪維證述內容前後不一，且與證人甲○○所述互
      有齟齬，業經本院以98年度上訴字第2441號判決無罪確定
      ，有上該刑事判決書附卷足憑（見原審卷第51至53頁）。
（三）另依0000000000號電話通聯紀錄（見97年度偵字第31035
      號卷第14頁），顯示該電話號碼於97年6月23日之通話基
      地台位置，為臺北縣五股鄉○○路82號82之1至5號8樓頂
      樓，固頗接近被告之住處臺北縣五股鄉○○路32巷42號3
      樓；然查證人甲○○所使用0000000000號行動電話之電話
      帳單寄送地址為臺北縣五股鄉○○路14巷6號2樓，有遠傳
      公司97年12月3日遠傳（企營）字第097111105227號函可
      參（見97年度偵字第31035號卷第63至64頁），亦實與上
      開基地台位置極為接近。是以，本院既查無其他積極證據
      足資證明被告確有自己以0000000000號行動電話傳送簡訊
      至其自己所使用之0000000000號行動電話，自難僅以上開
      基地台位置即遽認係被告以證人甲○○之手機發送上開簡
      訊內容。況倘被告果真要導演整起事件，則其理應會前往
      證人甲○○蘆洲市住所所在地一帶發送簡訊，然被告卻選
      擇以自己居住的地域附近發送簡訊，亦實與常理不符。
（四）另由簡訊內容觀之，證人甲○○於97年6月20日即向警方
      報案（見97年度偵字第27374號卷第11至16頁），該案警
      方係於97年9月2日才傳喚被告（見97年度偵字第27374號
      卷第5至10頁），被告如何於同年6月23日即知悉證人甲○
      ○所告訴之內容係傷害、恐嚇取財及妨害自由，並用證人
      甲○○之手機傳送簡訊給自己，此顯然不合常理，況證人
      甲○○何時、要去何警局報案，被告如何推知？末查，證
      人即警員陳銘元固於偵查中證稱：乙○○屬於類似黑道強
      勢的人，甲○○沒有在混，不太可能恐嚇乙○○等語（見
      97年度偵字第31035號卷第104頁）。然此乃證人陳銘元個
      人臆測之詞，已有可疑。況依照證人甲○○之前案紀錄表
      ，曾經涉及暴力非法討債，而涉嫌妨害自由、恐嚇取財及
      組織犯罪等，有內政部警政署刑案資訊系統-個別查詢及
      列印資料1份可參（見97年度偵字第31035號卷第34、35頁
      ），則證人所述甲○○沒有在混，不太可能恐嚇乙○○云
      云，即顯與實情不符，尚難遽予信實。
六、綜上所述，誣告罪之成立以意圖他人受刑事處分或懲戒處分
    ，而為虛偽之告訴告發報告者為要件。所謂虛偽係指明知無
    此事實故意捏造而言，亦即所訴被訴人之事實必須完全出於
    虛構為要件，若有懷疑有此事實而為申告，然不能證明其所
    訴之事實為真實，縱被訴人不負刑責，而告訴人本缺乏誣告
    之故意，亦難成立誣告罪名。查就被告乙○○指訴證人甲○
    ○涉犯恐嚇罪嫌乙節，被告所辯尚非全然無足採信，而檢察
    官認被告涉犯誣告罪嫌，所為之舉證並不足為被告有罪之認
    定，即有合理之可疑存在，揆諸前揭判例意旨，尚難對被告
    遽以誣告罪責相繩。此外，復無其他積極證據足認被告確有
    起訴意旨所指之誣告犯行，自屬不能證明被告犯罪。
七、原判決以不能證明被告乙○○犯罪，而為無罪之諭知，並無
    不合。檢察官上訴意旨仍執陳詞，認被告構成犯罪，而指摘
    原判決不當。本院認為無理由，應予駁回。
據上論斷，應依刑事訴訟法第368條，判決如主文。
本案經檢察官沈明倫到庭執行職務。
中    華    民    國    99    年    8     月    10    日
                  刑事第一庭審判長法  官  葉騰瑞
                                  法  官  莊明彰
                                  法  官  王炳梁
以上正本證明與原本無異。
檢察官如不服本判決，應於收受送達後10日內向本院提出上訴書
狀，其未敘述上訴之理由者並得於提起上訴後10日內向本院補提
理由書（均須按他造當事人之人數附繕本）「切勿逕送上級法院
」。
被告不得上訴。
                                  書記官  陳佳伶
中    華    民    國    99    年    8     月    10    日

司法院資訊處製作；財團法人民間司法改革基金會備份。
